ACORDAO-COMPLETO-2441141

ACÓRDÃO 7584/2021 ATA 14/2021 - PRIMEIRA CÂMARA

VISTOS, relatados e discutidos estes autos de alterações de aposentadoria promovidas pela Gerência Executiva do INSS em Marília/SP,
ACORDAM os Ministros do Tribunal de Contas da União, reunidos em sessão da Primeira Câmara, diante das razões expostas pelo Relator, com fundamento no art. 71, inciso III, da Constituição Federal e nos arts. 1º, inciso V, 39, inciso II, e 45 da Lei 8.443/1992, em:
9.1. considerar ilegais os atos de alteração de aposentadoria de interesse das sras. Ana Maria Falbo Lopes, Celia Kimiko Hayaschi Tsunoda, Clarisse Bastos Domiciano, Maria Lima do Nascimento, Marlene Cortez Campana, Marta Trevisan Picolo, Sueli Bellarmino Redondo e Teresinha Gonçalves de Araujo Siqueira, recusando seu registro;
9.2. dispensar o ressarcimento das quantias indevidamente recebidas, em boa-fé, pelas interessadas, consoante o Enunciado 106 da Súmula de Jurisprudência deste Tribunal;
9.3. determinar à Gerência Executiva do INSS em Marília/SP que:
9.3.1. faça cessar, no prazo de 15 (quinze) dias, contado a partir da ciência desta deliberação, os pagamentos decorrentes dos atos impugnados, sob pena de responsabilidade solidária da autoridade administrativa omissa, consoante disposto nos arts. 71, inciso IX, da Constituição Federal e 262 do Regimento Interno desta Corte;
9.3.2. dê ciência desta deliberação às sras. Ana Maria Falbo Lopes, Celia Kimiko Hayaschi Tsunoda, Clarisse Bastos Domiciano, Maria Lima do Nascimento, Marlene Cortez Campana, Marta Trevisan Picolo, Sueli Bellarmino Redondo e Teresinha Gonçalves de Araujo Siqueira, alertando-as de que o efeito suspensivo proveniente da interposição de eventuais recursos, caso não providos, não as exime da devolução dos valores indevidamente percebidos após a notificação;
9.3.3. envie a esta Corte de Contas, no prazo de 30 (trinta) dias, por cópia, comprovante de que as interessadas tiveram ciência desta deliberação.

Apreciação, para fins de registro, de alterações de aposentadoria promovidas pelo Instituto Nacional do Seguro Social.

Primeira Câmara

Gerência Executiva do INSS - Marília/SP.

3. Interessadas: Ana Maria Falbo Lopes (XXX.668.268-XX); Celia Kimiko Hayaschi Tsunoda (XXX.701.798-XX); Clarisse Bastos Domiciano (XXX.326.268-XX); Maria Lima do Nascimento (XXX.646.898-XX); Marlene Cortez Campana (XXX.073.958-XX); Marta Trevisan Picolo (XXX.647.498-XX); Sueli Bellarmino Redondo (XXX.838.748-XX); Teresinha Gonçalves de Araujo Siqueira (XXX.174.198-XX).

13.1. Ministros presentes: Walton Alencar Rodrigues (Presidente), Benjamin Zymler (Relator), Vital do Rêgo e Jorge Oliveira.
13.2. Ministros-Substitutos presentes: Augusto Sherman Cavalcanti e Weder de Oliveira.

BENJAMIN ZYMLER

Adoto como relatório, com os ajustes de forma pertinentes, a instrução elaborada no âmbito da Secretaria de Fiscalização de Integridade de Atos e Pagamentos de Pessoal e de Benefícios Sociais (Sefip) , a qual contou com a anuência dos dirigentes da unidade técnica e do representante do Ministério Público nos autos:
"INTRODUÇÃO
Trata-se de atos de alteração de aposentadoria de Ana Maria Falbo Lopes, Celia Kimiko Hayaschi Tsunoda, Clarisse Bastos Domiciano, Maria Lima do Nascimento, Marlene Cortez Campana, Marta Trevisan Picolo, Sueli Bellarmino Redondo e Teresinha Gonçalves de Araujo Siqueira, ex-servidoras da GERÊNCIA EXECUTIVA DO INSS - MARÍLIA/SP.
Os atos foram submetidos, para fim de registro, à apreciação do Tribunal de Contas da União (TCU) , de acordo com o art. 71, inciso III, da Constituição Federal. O cadastramento e a disponibilização ao TCU ocorreram por intermédio do Sistema de Apreciação e Registro de Atos de Admissão e Concessões, na forma dos arts. 2º, caput e incisos I a VI, e 4º, caput, da Instrução Normativa - TCU 78/2018.
EXAME TÉCNICO
Exame anterior desta Unidade, por meio de análise automatizada, propôs considerar legais os presentes atos (peças 11-12) , proposta que contou com a anuência do MPTCU (peça 13) .
Despacho do Relator, contudo, determinou o saneamento e reinstrução dos autos pela Sefip, diante de inconsistências encontradas no detalhamento dos tempos averbados (peça 14) .
Dessa forma, foi enviada diligência à origem visando esclarecer as dúvidas suscitadas (peça 15) . Em resposta foi encaminhada a documentação constante da peça 17. 
Ato de Ana Maria Falbo Lopes
Constatou-se no ato da interessada a averbação de 1 ano e 1dia de tempo insalubre. 
Questionada, a origem esclareceu que o processo de aposentadoria da inativa fora revisado em 2009, fundamentado no Acórdão 2008/2006-TCU-Plenário (Relator Ministro Walton Alencar Rodrigues) e na Orientação Normativa Interna 01/INSS/DRI-1 de 19/01/2009, para acréscimo de tempo insalubre com base no pagamento de adicional de insalubridade nos contracheques da servidora (peça 17) . 
Contudo, posteriormente, os atos que fundamentaram esta revisão foram revogados, gerando a necessidade de nova revisão da concessão, o que não ocorreu, devido ao acúmulo de serviço ocasionado pela mudança no entendimento quanto à comprovação do tempo insalubre e à redução do quadro de servidores do órgão. Assim, não foi possível rever todas as aposentadorias nas quais ocorrera acréscimo de tempo insalubre antes de se operar a decadência estabelecida no artigo 54 da Lei 9.784 de 29/01/1999 (peça 17) .
Em relação à contagem ponderada de tempo de atividade insalubre, o TCU, nos termos do Acórdão 2008/2006-TCU-Plenário, de relatoria do Ministro Walton Alencar Rodrigues, em consonância com o posicionamento adotado pela Suprema Corte, passou a reconhecer a contagem ponderada de tempo exercido em atividade insalubre ao servidor que exerceu, como celetista no serviço público, atividades dessa natureza no período anterior à vigência da Lei 8.112/1990. 
Para esse fim, este Tribunal tem aceitado a averbação realizada de ofício pelo órgão/entidade de origem quando se trata de cargo cujas atribuições presumivelmente envolvam risco para a higidez física do profissional. Para os demais cargos, contudo, a referida contagem somente é admitida mediante a apresentação de certidão emitida pelo INSS ou, alternativamente, de laudo oficial que comprove a existência de risco à integridade física do servidor ou a presença de agentes nocivos à sua saúde no local de trabalho (Acórdão 691/2017-TCU-Primeira Câmara, relatado pelo Ministro Bruno Dantas, e Acórdão 911/2014-TCU-Plenário, de relatoria do Ministro Benjamin Zymler) .
Como a servidora ocupava cargo de natureza administrativa (técnico do seguro social) e a averbação se deu com base no pagamento de adicional de insalubridade, sem laudo que ateste o exercício de atividades em condições insalubres, se encontra irregular a referida averbação. 
Ato de Clarisse Bastos Domiciano
Verificou-se no ato da inativa a averbação de 1 ano, 9 meses e 18 dias de tempo insalubre. 
Sobre este ponto, a origem esclareceu que o processo de aposentadoria da interessada fora revisado em 2009, fundamentado no Acórdão 2008/2006-TCU-Plenário (Relator Ministro Walton Alencar Rodrigues) e na Orientação Normativa Interna 01/INSS/DRI-1 de 19/01/2009, para acréscimo de tempo insalubre com base no pagamento de adicional de insalubridade nos contracheques da servidora (peça 17) . 
Contudo, posteriormente, os atos que fundamentaram esta revisão foram revogados, gerando a necessidade de nova revisão da concessão, o que não ocorreu, devido ao acúmulo de serviço ocasionado pela mudança no entendimento quanto à comprovação do tempo insalubre e à redução do quadro de servidores do órgão. Assim, não foi possível rever todas as aposentadorias nas quais ocorrera acréscimo de tempo insalubre antes de se operar a decadência estabelecida no artigo 54 da Lei 9.784 de 29/01/1999 (peça 17) .
Como exposto anteriormente, a averbação de tempo insalubre para cargos administrativos com base no pagamento de adicional de insalubridade contraria a jurisprudência do TCU, estando irregular a averbação. 
Ato de Marlene Cortez Campana
Foi constatada no ato da interessada a averbação de 1 ano, 9 meses e 18 dias de tempo insalubre. 
O INSS esclareceu que o processo de aposentadoria da inativa fora revisado em 2009, fundamentado no Acórdão 2008/2006-TCU-Plenário (Relator Ministro Walton Alencar Rodrigues) e na Orientação Normativa Interna 01/INSS/DRI-1 de 19/01/2009, para acréscimo de tempo insalubre com base no pagamento de adicional de insalubridade nos contracheques da servidora (peça 17) . 
Contudo, posteriormente, os atos que fundamentaram esta revisão foram revogados, gerando a necessidade de nova revisão da concessão, o que não ocorreu, devido ao acúmulo de serviço ocasionado pela mudança no entendimento quanto à comprovação do tempo insalubre e à redução do quadro de servidores do órgão. Assim, não foi possível rever todas as aposentadorias nas quais ocorrera acréscimo de tempo insalubre antes de se operar a decadência estabelecida no artigo 54 da Lei 9.784 de 29/01/1999 (peça 17) .
Como exposto acima, a averbação de tempo insalubre para cargos administrativos amparada exclusivamente no pagamento de adicional de insalubridade vai de encontro à jurisprudência do TCU, sendo indevida a averbação. 
Ato de Marta Trevisan Picolo 
Em relação à servidora Marta Trevisan Picolo, foi detectada a averbação de 1 ano, 7 meses e 5 dias de tempo insalubre. 
Nesse caso, a origem esclareceu tratar-se de revisão de aposentadoria para inclusão de tempo de serviço insalubre por força da Ação Judicial 2001.61.00.023680-3, tramitada na 12ª Vara Judicial Cível Federal de São Paulo, e também em conformidade com a Consulta AGU Cota 006/2014/RCDM/CJU/SP/CGU/AGU e Parecer Jurídico 50/2013 da Advocacia Geral da União. Além disso, a servidora apresentou Declaração de Tempo de Atividade Especial expedida pelo Ministério da Saúde que atesta ser o período de 01/01/1983 a 11/12/1990 tempo de serviço público prestado sob condições insalubres, anexada (peça 17) .
Assim, tendo em vista o reconhecimento judicial da insalubridade, considera-se regular a averbação. 
Ato de Teresinha Gonçalves de Araujo Siqueira
Foi verificada na concessão da ex-servidora a averbação de 1 ano, 9 meses e 18 dias de tempo insalubre. 
A origem esclareceu que seu processo de aposentadoria fora revisado em 2009, com base no Acórdão 2008/2006-TCU-Plenário (Relator Ministro Walton Alencar Rodrigues) e na Orientação Normativa Interna 01/INSS/DRI-1 de 19/01/2009, para o acréscimo de tempo insalubre em razão do pagamento de adicional de insalubridade nos contracheques da servidora (peça 17) . 
Contudo, posteriormente, os atos que fundamentaram esta revisão foram revogados, gerando a necessidade de nova revisão da concessão, o que não ocorreu, devido ao acúmulo de serviço ocasionado pela mudança no entendimento quanto à comprovação do tempo insalubre e à redução do quadro de servidores do órgão. Assim, não foi possível rever todas as aposentadorias nas quais ocorrera acréscimo de tempo insalubre antes de se operar a decadência estabelecida no artigo 54 da Lei 9.784 de 29/01/1999 (peça 17) .
Conforme exposto anteriormente, a averbação de tempo insalubre para cargos administrativos amparada exclusivamente no pagamento de adicional de insalubridade vai de encontro à jurisprudência do TCU, estando irregular a averbação. 
Ato de Celia Kimiko Hayaschi Tsunoda
Conforme informações constantes do ato, a inativa contava na data da aposentadoria com 29 anos, 10 meses e 15 dias de tempo de serviço, sendo concedida aposentadoria proporcional, na proporção de 29/30. 
O mapa de tempo de serviço encaminhado pela origem (peça 17) atesta a veracidade dos dados registrados no ato, não se vislumbrando qualquer irregularidade quanto aos tempos averbados na presente concessão. 
Ato de Maria Lima do Nascimento
O ato de alteração da inativa informa o total de 28 anos e 12 dias de tempo de serviço para aposentadoria, o que ocasionou a concessão de aposentadoria proporcional, na proporção de 28/30. 
O mapa de tempo de serviço encaminhado pela origem (peça 17) demonstra a exatidão dos dados informados no ato, estando regular a concessão.  
Ato de Sueli Bellarmino Redondo
Consta do ato de alteração da inativa o total de 28 anos, 2 meses e 12 dias de tempo de serviço para aposentadoria, o que lhe assegurou a concessão de aposentadoria na proporção de 28/30. 
Consulta ao mapa de tempo de serviço apresentado pela origem (peça 17) demonstra a correspondência com os dados informados no ato, estando legal a concessão. 
CONCLUSÃO
Ante o exposto, tendo em vista a averbação irregular de tempo de atividade insalubre nos atos de Ana Maria Falbo Lopes, Clarisse Bastos Domiciano, Marlene Cortez Campana e Teresinha Gonçalves de Araujo Siqueira, cabe considerar ilegais suas concessões. 
Ademais, considerando-se o reconhecimento judicial do tempo insalubre averbado no ato de Marta Trevisan Picolo, cabe considerar legal sua concessão. 
Por fim, uma vez que que não foram identificadas irregularidades nas concessões de Celia Kimiko Hayaschi Tsunoda, Maria Lima do Nascimento e Sueli Bellarmino Redondo, cabe considerar legais os correspondentes atos. 
Destaque-se que a análise deste processo levou em conta os dispositivos da Resolução TCU 315/2020. 
PROPOSTA DE ENCAMINHAMENTO
Ante o exposto, conforme o preceituado no art. 71, inciso III, da Constituição Federal; c/c os arts. 1º, inciso V, e 39, inciso II, da Lei 8.443/92, 1º, inciso VIII, e 260, §§ 1º, 2º e 5º, do Regimento Interno/TCU, e tomando por base as informações prestadas pelo órgão de controle interno e as verificações feitas pela unidade técnica, na forma prevista no art. 260, caput, do Regimento Interno-TCU, propõe-se: 
1.1. considerar legais e determinar os registros dos atos de alteração de aposentadoria de Celia Kimiko Hayaschi Tsunoda, Maria Lima do Nascimento, Marta Trevisan Picolo e Sueli Bellarmino Redondo;
1.2. considerar ilegais e recusar os registros dos atos de alteração de aposentadoria de Ana Maria Falbo Lopes, Clarisse Bastos Domiciano, Marlene Cortez Campana e Teresinha Gonçalves de Araujo Siqueira;
1.3. determinar à Gerência Executiva do INSS - Marília/SP, com fundamento no art. 4º, inciso I, da Resolução TCU  315/2020, que:
1.3.1. faça cessar os pagamentos decorrentes dos atos considerados ilegais, comunicando ao TCU, no prazo de quinze dias, as providências adotadas, nos termos dos art. 262, caput, do Regimento Interno do TCU e 8º, caput, da Resolução - TCU 206/2007;
informe às interessadas Ana Maria Falbo Lopes, Clarisse Bastos Domiciano, Marlene Cortez Campana e Teresinha Gonçalves de Araujo Siqueira o teor do acórdão que for prolatado, alertando-as de que o efeito suspensivo proveniente de eventual interposição de recurso junto ao TCU não as exime da devolução dos valores indevidamente percebidos após a notificação, em caso de não provimento desse recurso; 
encaminhe ao TCU, no prazo de trinta dias, comprovante da data de suas ciências, nos termos do art. 4º, § 3º, da Resolução - TCU 170/2004."
É o relatório.

não há

Procurador Sergio Ricardo Costa Caribé.

ALTERAÇÕES DE APOSENTADORIA. PRESCRIÇÃO DO FUNDO DE DIREITO À REVISÃO DAS CONCESSÕES INICIAIS. ILEGALIDADE. NEGATIVA DE REGISTRO. DETERMINAÇÕES.

APOSENTADORIA (APOS)

Secretaria de Fiscalização de Integridade de Atos e Pagamentos de Pessoal e de Benefícios Sociais (Sefip).

Em exame, oito atos de alteração de aposentadoria, envolvendo ex-servidoras da Gerência Executiva do INSS em Marília/SP, editados para elevar - mediante a averbação de novos tempos de serviço - a proporcionalidade dos proventos das interessadas.
2.	No caso das sras. Ana Maria Falbo Lopes, Clarisse Bastos Domiciano, Marlene Cortez Campana, Teresinha Gonçalves de Araujo Siqueira e Marta Trevisan Picolo, as alterações decorrem da contagem ponderada de tempo de serviço público anterior à Lei 8.112/1990, supostamente prestado em condições insalubres. Para as quatro primeiras inativas, o gestor de pessoal afirma não haver documentação idônea de suporte para o tempo ficto; acrescenta que as alterações não foram desconstituídas em tempo hábil pela própria Gerência Executiva por "acúmulo de serviço muito grande" e "redução do quadro de servidores", o que acabou por ocasionar a decadência do direito da administração de fazê-lo (art. 54 da Lei 9.784/1999) . Para a sra. Marta Trevisan Picolo, por outro lado, informa que haveria decisão judicial reconhecendo o tempo de serviço público prestado sob condições especiais.
3.	Relativamente às demais inativas, sras. Celia Kimiko Hayaschi Tsunoda, Maria Lima do Nascimento e Sueli Bellarmino Redondo, as alterações seriam decorrentes de tempos de serviço anteriores ao ingresso das interessadas no INSS não considerados por ocasião das aposentadorias originais.
4.	Instruindo o feito, a Secretaria de Fiscalização de Integridade de Atos e Pagamentos de Pessoal e de Benefícios Sociais (Sefip) posiciona-se pela negativa de registro dos atos de interesse das sras. Ana Maria Falbo Lopes, Clarisse Bastos Domiciano, Marlene Cortez Campana e Teresinha Gonçalves de Araujo Siqueira, em face do cômputo irregular de tempo insalubre, e pelo deferimento do registro dos demais.
5.	O Ministério Público põe-se de acordo.
6.	Permito-me dissentir dos pareceres no tocante aos atos tidos por legais.
7.	De fato, afora a ausência de efetiva comprovação do exercício de atividade laborativa em condições especiais por parte das sras. Ana Maria Falbo Lopes, Clarisse Bastos Domiciano, Marlene Cortez Campana e Teresinha Gonçalves de Araujo Siqueira, verifico que todas as alterações tratadas nos autos foram promovidas mais de cinco anos após a inativação das interessadas - algumas chegando mesmo a mais de quinze anos -, como segue:
	INTERESSADA
	APOSENTADORIA INICIAL
	ALTERAÇÃO

	Ana Maria Falbo Lopes
	25/4/2003
	18/9/2009

	Celia Kimiko Hayaschi Tsunoda
	18/4/1997
	20/8/2012

	Clarisse Bastos Domiciano
	12/12/1995
	21/8/2009

	Maria Lima do Nascimento
	22/6/1998
	6/11/2009

	Marlene Cortez Campana
	13/10/1999
	13/11/2009

	Marta Trevisan Picolo
	19/3/1998
	11/9/2009

	Sueli Bellarmino Redondo
	11/3/1999
	13/6/2016

	Teresinha Gonçalves de Araujo Siqueira
	25/11/1991
	23/10/1999

8. 	Na espécie, portanto, incide o prazo prescricional estabelecido nos arts. 1º e 2º do Decreto 20.910/1932 (grifos acrescidos) :
"Art. 1º As dívidas passivas da União, dos Estados e dos Municípios, bem assim todo e qualquer direito ou ação contra a Fazenda federal, estadual ou municipal, seja qual for a sua natureza, prescrevem em cinco anos contados da data do ato ou fato do qual se originarem.
Art. 2º Prescrevem igualmente no mesmo prazo todo o direito e as prestações correspondentes a pensões vencidas ou por vencerem, ao meio soldo e ao montepio civil e militar ou a quaisquer restituições ou diferenças".
9.	Esse, a propósito é o entendimento assente no Superior Tribunal de Justiça (grifos acrescidos) :
EREsp 1172833 - EMENTA
"EMBARGOS DE DIVERGÊNCIA. SERVIDOR PÚBLICO. APOSENTADORIA. REVISÃO. PRESCRIÇÃO. DECRETO 20.910/1932. NATUREZA. FUNDO DE DIREITO. JURISPRUDÊNCIA CONSOLIDADA NA PRIMEIRA SEÇÃO, NA TERCEIRA SEÇÃO E NA CORTE ESPECIAL. SÚMULA 168/STJ.
IDENTIFICAÇÃO DA CONTROVÉRSIA.
 1. Trata-se de Embargos de Divergência apresentados contra decisão proferida pela Quinta Turma, em que os embargantes apontam dissídio jurisprudencial (...) . 
2. O embargante aduz que a prescrição da pretensão de revisão do ato de aposentadoria de servidor público é de trato sucessivo e deve atingir apenas as prestações anteriores aos cinco anos que antecedem o ajuizamento da ação, e não o próprio fundo de direito. 
EXAME DE CONHECIMENTO DOS EMBARGOS DE DIVERGÊNCIA 
3. Primeiramente, registra-se que a Corte Especial decidiu, na sessão de 5.12.2018, no julgamento do EAg 1.070.374/RS, por não conhecer de Embargos de Divergência, por aplicação da Súmula 168/STJ, que trata de discussão idêntica à presente: se prazo prescricional da revisão do ato de aposentadoria de servidor público atinge o fundo de direito. 
............................................................................................................................................
6. A matéria relativa à aplicação da prescrição do fundo de direito em demandas em que se pretende revisar o ato de aposentadoria de servidor público (o que abarca o objetivo do presente caso de incluir tempo de serviço insalubre na contagem do tempo de serviço) está absolutamente pacificada no âmbito da Corte Especial, da Primeira Seção, atualmente a competente para apreciar a matéria, e da Terceira Seção, que detém a competência residual de análise da matéria. 
7. 'SERVIDOR PÚBLICO FEDERAL. REVISÃO DE APOSENTADORIA. CONVERSÃO DE TEMPO DE SERVIÇO ESPECIAL EM COMUM. PERÍODO CELETISTA E ESTATUTÁRIO. PRESCRIÇÃO DO FUNDO DE DIREITO. OCORRÊNCIA. (...) A revisão do ato de aposentadoria para aproveitamento de tempo laborado em condições insalubres submete-se ao prazo prescricional de cinco anos contados da concessão do benefício, nos termos do art. 1º do Decreto 20.910/1932.' (AgRg no REsp 1.205.767/RS, Rel. Ministro Napoleão Nunes Maia Filho, Primeira Turma, DJe 25.9.2015) . 
8. No mesmo sentido (...) . 
9. Na Terceira Seção, atual detentora da competência residual sobre a matéria, não há divergência: 'A pretensão de revisão do ato de aposentadoria, com a contagem especial de tempo de serviço prestado de forma insalubre, tem como termo inicial para o prazo prescricional a concessão dessa pela Administração. Transcorridos mais de cinco anos entre a inativação do servidor e o ajuizamento da ação que pretende a alteração desse ato, torna-se imperioso o reconhecimento da prescrição do chamado fundo de direito.' (REsp 1. 032.428/RS, Rel. Ministro Jorge Mussi, Quinta Turma, DJe 19.10.2009) . 
10. No mesmo sentido, no âmbito da Terceira Seção (...) . 
11. Estando o entendimento do acórdão paradigma (Segunda Turma) superado na esfera da Primeira Seção, a competente para dirimir controvérsias relativas a direito do servidor público, aplica-se a Súmula 168/STJ, segundo a qual 'não cabem embargos de divergência, quando a jurisprudência do Tribunal se firmou no mesmo sentido do acórdão embargado'. 
ENTENDIMENTO DA CORTE ESPECIAL NO AGRG NO ERESP 1.174.989/SC 
12. Acerca do entendimento proferido pela Corte Especial no AgRg nos EREsp 1.174.989/SC, Rel. Ministro Sidnei Beneti, DJe 3.2.2014, a já citada jurisprudência torrencial, no sentido da aplicação da prescrição do fundo de direito para rever o ato da aposentadoria dos servidores públicos federais, foi alterada por decisão monocrática do relator, posteriormente confirmada, é verdade, por decisão colegiada em Agravo Regimental. 
13. Ainda que tal questão seja ultrapassada, a intelecção do julgamento dos ERESP 1.174.989/SC foi posteriormente superada pela Corte Especial para fixar a prescrição como de fundo de direito em caso de revisão de aposentadoria de servidor público: 
13.1. 'EMBARGOS DE DIVERGÊNCIA NO AGRAVO. SERVIDOR PÚBLICO. ATO DE CONCESSÃO DE APOSENTADORIA. REVISÃO. PRESCRIÇÃO QUINQUENAL. FUNDO DO DIREITO. (...) O termo inicial da prescrição quinquenal aplicável à ação que busca a revisão da proporcionalidade dos proventos de aposentadoria em razão dos anos de serviço prestados é o ato de concessão do benefício, porquanto a pretensão atinge o próprio fundo do direito.' (EAg 1.172.802/SP, Rel. Ministro João Otávio de Noronha, Corte Especial, DJe 5.10.2015) . 
13.2. 'PROCESSO CIVIL. AGRAVO REGIMENTAL NOS EMBARGOS DE DIVERGÊNCIA. AUSÊNCIA DE COMPROVAÇÃO DE DISSÍDIO JURISPRUDENCIAL. 1. O conhecimento dos embargos de divergência pressupõe a existência de similitude das circunstâncias fáticas e do direito aplicado nos acórdãos recorrido e paradigma, o que não foi observado na espécie. 2. O Superior Tribunal de Justiça firmou entendimento no mesmo sentido do acórdão embargado, reconhecendo a incidência da denominada prescrição do fundo de direito quando a pretensão da parte envolve a incorporação de gratificações e vantagens que, a seu juízo, deveriam ter sido contempladas nos respectivos proventos. Precedentes. 3. Agravo regimental a que se nega provimento.' (AgRg nos EREsp 1.112.291/PE, Rel. Ministro Og Fernandes, Corte Especial, DJe 23.9.2014) . 
14. Aqui novamente prevalece, portanto, o disposto na Súmula 168/STJ, já que o acórdão embargado está de acordo com a compreensão da Corte Especial.
CONCLUSÃO 
15. Embargos de Divergência não conhecidos" (EREsp 1172833/SC, rel. p/ Acórdão Min. Herman Benjamin, Corte Especial, DJe 11/6/2019) .
10.	Portanto, uma vez promovidas quando já operada a prescrição do fundo de direito a eventuais vantagens ou benefícios suprimidos nas concessões iniciais das interessadas, as alterações editadas pela Gerência Executiva do INSS em Marília apresentam-se flagrantemente ilegais.
11.	Assim, mesmo nos casos das sras. Marta Trevisan Picolo, Celia Kimiko Hayaschi Tsunoda, Maria Lima do Nascimento e Sueli Bellarmino Redondo, descabe proceder ao registro dos atos.
12.	Aliás, em relação, especificamente, à sra. Marta Trevisan Picolo, a informação dos autos é de que a decisão judicial que a favoreceu limitou-se a admitir a contagem ponderada de tempo especial "tendo como base apenas a recepção do Adicional de Insalubridade nos respectivos holerites dos meses trabalhados no período CLT" (peça 17, p. 32) . Ou seja, não foi discutida em juízo a prescrição do direito a eventual melhoria dos proventos da inativa, circunstância impeditiva da extensão dos efeitos da sentença ao seu caso particular.
13.	Por fim, cumpre anotar que os todos os atos de alteração tratados neste processo foram disponibilizados para exame do TCU há menos de cinco anos.
	Diante do exposto, voto no sentido de que este Colegiado adote a deliberação que ora submeto à sua apreciação.
TCU, Sala das Sessões Ministro Luciano Brandão Alves de Souza, em 4 de maio de 2021.
BENJAMIN ZYMLER 
Relator